最高法院刑事判決　　　　　　　　　　　　　　　八十八年度台上字第七五三七號
　　上　 訴　 人　台灣高等法院花蓮分院檢察署檢察官
　　上訴人即被告　甲○○
右上訴人等因被告違反毒品危害防制條例案件，不服台灣高等法院花蓮分院中華民國
八十八年十月八日第二審判決（八十八年度上訴字第二三五號，起訴案號：台灣台東
地方法院檢察署八十七年度偵字第二二七二號），提起上訴，本院判決如左：
    主  文
原判決撤銷，發回台灣高等法院花蓮分院。
甲○○之上訴駁回。
    理  由
一、檢察官上訴部分：
本件原判決認定上訴人即被告甲○○基於概括之犯意，連續於民國八十七年六、七月
間某日，兩次在台東縣引介王文達向姓名年籍不詳，綽號「阿源（或阿元）」之販售
第二級毒品安非他命者，以新台幣（下同）二、三千元價額，購入數量不詳安非他命
，幫助王文達施用。嗣於同年七月二十七日晚上十一時許，王文達電話聯絡被告，由
被告聯絡「阿源」者，持安非他命在台東縣知本箱根飯店王文達所投宿之客房，以五
千元代價販售第二級毒品毛重二‧五公克予王文達、范秀鳳（二人吸用部分另案由檢
察官偵辦），幫助王文達及范秀鳳施用。嗣經警於同年七月二十九日下午三時二十五
分許，循線在台東市○○路二四三巷二弄八號王文達及范秀鳳住處，查獲王文達及范
秀鳳正在施用安非他命，循線扣呼王文達與被告聯絡之呼叫器號碼後，留王文達所有
之呼叫器號碼，被告即扣呼王文達所有之上開呼叫器並留下聯絡電話五一五五九九號
，經警查詢得知該電話係位於台東縣知本火車站前之租車行，隨即前往查證，當場查
獲被告身上持有安非他命十二‧四公克；復於同年月二十九日晚上十時十分許，再帶
同被告至其所承租於台東縣卑南鄉○○路五十三巷三號之逸軒飯店九三六室內，查獲
其持有之安非他命十二‧四公克、包裹毒品用之黑色、棕色膠帶各一小段及未用完黑
色膠帶一捲等情。因而撤銷第一審論處被告販賣第二級毒品罪刑之判決，改判分別論
處被告連續幫助施用第二級毒品及持有第二級毒品等罪刑，固非無見。
惟查：(一)、科刑之判決書，對於犯罪事實必須詳加認定，然後於理由內敘明其認定犯
罪事實所憑之證據及其認定之理由，方足以資論罪科刑。其所載之事實、理由與所宣
告之主文，尤必相互一致，方為適法。又安非他命（ Amphetamine）在毒品危害防制
條例中列為該條例附表二第十二目之第二級毒品；而甲基安非他命（Methamphetamin
e ）係列在同附表第八十九目之第二級毒品，是該兩者雖均同列為第二級毒品，究非
完全相同之物品甚明。原判決事實欄認定記載於上訴人身上及其承租之逸軒飯店九三
六室內查獲扣案之第二級毒品為安非他命，理由一亦說明上開查扣之物品為第二級毒
品安非他命，但理由二卻另又說明扣案之第二級毒品甲基安非他命十二‧四公克，應
依毒品危害防制條例第十八條第一項前段規定，沒收銷燬之云云，且於主文第二項亦
諭知甲基安非他命十二‧四公克沒收。關於扣案之毒品究竟是安非他命或係甲基安非
他命，原判決事實、理由及其主文中有關沒收宣告部分之記載，互不一致，已有可議
。又該查扣之物品究竟是否毒品？屬於何種毒品？原審未說明經由何項鑑定，遽認係
第二級毒品，亦嫌速斷，而有未盡調查之能事。(二)、訊問被告應先告知犯罪嫌疑及所
犯罪名，罪名經告知後，認為應變更者，應再告知，刑事訴訟法第九十五條第一款規
定甚明。此項規定旨在保護被告，使其於審理時得依其罪名有充分行使防禦權之機會
，以免被告對甲罪名為辯解防禦，法院卻突依乙罪名判決，而有害其防禦之權益，故
事實審法院認為應變更起訴法條論科時，應於言詞審理時告知被告，使其有行使防禦
權之機會，且判決時應援引刑事訴訟法第三百條作為法律上之依據，方屬適法。原判
決撤銷第一審論處被告販賣第二級毒品罪刑之判決，變更檢察官起訴所引應適用之法
條，改判論處被告連續幫助施用第二級毒品及持有第二級毒品之罪刑，惟未於審理時
依法告知被告變更之罪名，且論結欄亦漏未援引刑事訴訟法第三百條作為適用法律之
依據，於法自有未合。(三)、審理事實之法院對於被告有利及不利之證據，應一律注意
，詳為調查，綜合全案證據資料，本於經驗法則以定其取捨，並將取捨證據及得心證
之理由於判決內詳為說明。故證據雖已調查，而尚有其他部分並未調查，仍難遽為被
告有利或不利之認定；如有應調查之證據未予調查，率行判決，其判決當然為違背法
令。證人范秀鳳於警訊時供稱伊與王文達二人於八十七年七月二十七日二十三時許在
台東縣知本箱根渡假村前向被告購得安非他命等語（警卷第八頁背面），核與王文達
於警訊時稱其所吸食之安非他命係伊與范秀鳳在前開時地向綽號「阿宏」之被告所購
得等語（警卷第六頁）相符。茍被告確無販賣安非他命之情事，何以范秀鳳及王文達
之初供均稱安非他命係向被告所購，且其二人所供向被告購買之情節又相符合？對於
此項不利於被告之證據，原審未詳加究明釐清，並於判決內敘明何以不足採為被告販
賣安非他命證據之理由，亦有審理未盡及理由不備之違誤。檢察官上訴意旨指摘原判
決不當，尚非全無理由，應認有撤銷發回更審之原因。又更審時宜注意如仍認被告僅
成立幫助施用第二級毒品罪，且認其在台東縣知本火車站附近被查獲之安非他命，係
被告另犯他案施用毒品之物，則應釐清被告持有與施用之關係及本案與另案施用毒品
部分有無連續犯裁判上一罪之關係，併予指明。
二、被告上訴部分：
按刑事訴訟法第三百七十六條所列各罪之案件，經第二審判決者，不得上訴於第三審
法院，法有明文。本件原審係依毒品危害防制條例第十條第二項、第十一條第二項論
處上訴人即被告甲○○連續幫助施用第二級毒品及持有第二級毒品罪刑，該二罪均屬
刑事訴訟法第三百七十六條第一款之案件，依上開說明，既經第二審判決，被告自不
得上訴於第三審法院，其竟復提起上訴，顯為法所不許，應予駁回。
據上論結，應依刑事訴訟法第三百九十五條前段、第三百九十七條、第四百零一條，
判決如主文。
中      華      民      國    八十八    年     十二     月     三十     日
                              最高法院刑事第五庭
                                  審判長法官  董  明  霈
                                        法官  丁  錦  清
                                        法官  林  茂  雄
                                        法官  王  居  財
                                        法官  林  秀  夫
      右正本證明與原本無異
                                              書  記  官
中      華      民      國    八十九    年      一      月      七      日
